【裁判字號】    97,訴,407
【裁判日期】    980527
【裁判案由】    分割共有物
【裁判全文】
臺灣苗栗地方法院民事判決               97年度訴字第407號
原      告  黃○○
訴訟代理人  江錫麒律師
複  代理人  乙○○
被      告  玄○○
            未○○○
            孫賢
                        巷30.
            孫堂
                        巷14.
            孫榮
            Ｅ○○○
                        91巷.
            Ｄ○○
            Ｂ○○
            Ｃ○○
            丁○○
                      遷移美.
            戊○○○
            丑○○
                        巷17.
            寅○○
                        巷9弄.
            Ｇ○○○
                        4弄1.
            Ａ○○○
                        1弄2.
兼上 五 人
訴訟代理人  子○○
被      告  巳○○
                        4號
            申○○○
            地○○
            宇○○
            天○○
                        5號
            癸○○
                        14弄.
兼上 六 人
訴訟代理人  宙○○
                        街8號.
被      告  丙○○○
            甲○○
            午○○
            辛○○
                        22巷.
            庚○○
                        11樓.
            壬○○
                        號
            戌○○
            亥○○
                        號
            Ｆ○○
                        441.
            酉○○
兼上 十 人
訴訟代理人  卯○○
            辰○○
上列當事人間請求分割共有物事件，本院於民國98年5 月21日言
詞辯論終結，判決如下：
    主  文
被告未○○○、孫賢、孫堂、孫榮、Ｅ○○○、Ｄ○○、
Ｂ○○、Ｃ○○、丁○○、戊○○○、丑○○、寅○○、Ｇ○○○、Ａ○○○、子○○、巳○○、申○○○、地○○、宇○○、
天○○、癸○○、宙○○、丙○○○、甲○○、午○○、辛○○
、庚○○、壬○○、戌○○、亥○○、Ｆ○○、酉○○、卯○○
、辰○○應就其被繼承人己○○所有坐落苗栗縣苑裡鎮○○○段
水柳坡小段一三二地號土地、一三四地號土地，應有部分各八分
之四辦理繼承登記。
兩造所共有坐落苗栗縣苑裡鎮○○○段水柳坡小段一三二、一三
四地號土地，應按如下方案合併分割：(一)附圖所示編號132-Ａ（
六九七平方公尺）及134-Ａ部分（九九六二平方公尺）面積共一
○六五九平方公尺，由被告未○○○、孫賢、孫堂、孫榮
、Ｅ○○○、Ｄ○○、Ｂ○○、Ｃ○○、丁○○、戊○○○、丑
○○、寅○○、Ｇ○○○、Ａ○○○、子○○、巳○○、申○○○、地○○、宇○○、天○○、癸○○、宙○○、丙○○○、甲○○、午○○、辛○○、庚○○、壬○○、戌○○、亥○○、Ｆ
○○、酉○○、卯○○、辰○○，按應繼分比例保持公同共有取
得；(二)附圖所示編號132-Ｂ部分，面積四三七六平方公尺，及編
號134-Ｂ部分，面積六二八四平方公尺，由原告與被告玄○○各
按應有部分二分之一保持共有取得。
訴訟費用由原告、被告玄○○各負擔四分之一，餘由被告未○○○、孫賢、孫堂、孫榮、Ｅ○○○、Ｄ○○、Ｂ○○、Ｃ
○○、丁○○、戊○○○、丑○○、寅○○、Ｇ○○○、Ａ○○○、子○○、巳○○、申○○○、地○○、宇○○、天○○、癸○○、宙○○、丙○○○、甲○○、午○○、辛○○、庚○○、
壬○○、戌○○、亥○○、Ｆ○○、酉○○、卯○○、辰○○連
帶負擔。
    事實與理由
壹、程序部分：
一、按訴狀送達後，原告不得將原訴變更或追加他訴，但該訴訟
    標的對於數人必須合一確定時，追加其原非當事人之人為當
    事人者，不在此限。民事訴訟法第255 條第1 項第5 款定有
    明文。本件原告原列訴外人己○○（歿）為被告，己○○已
    於民國40年1 月20日死亡，其繼承人為未○○○、孫賢、
    孫堂、孫榮、Ｅ○○○、Ｄ○○、Ｂ○○、Ｃ○○、丁○○、戊○○○、丑○○、寅○○、Ｇ○○○、Ａ○○○、
    子○○、巳○○、申○○○、地○○、宇○○、天○○、癸○○、宙○○、丙○○○、甲○○、午○○、辛○○、庚○○、壬○○、戌○○、亥○○、Ｆ○○、酉○○、卯○○、
    辰○○等34人，均尚未就己○○之應有部分辦理繼承登記，
    有土地登記謄本、己○○之除戶戶籍謄本、繼承系統表及其
    全體繼承人之最新戶籍謄本在卷可參，是原告撤回己○○部
    分，追加己○○之上開全體繼承人為被告，核與前開規定，
    並無不合，應予准許。
二、被告經合法通知，均未於最後言詞辯論期日到場，經核無民
    事訴訟法第386 條各款所列情形，爰依原告之聲請，由其一
    造辯論而為判決。
貳、實體部分：
一、原告主張：(一)坐落苗栗縣苑裡鎮○○○段水柳坡小段132 、
    134 地號土地（下稱系爭2 筆土地），地目林，為原告、被
    告玄○○、訴外人己○○（歿）所共有，原告與被告玄○○
    之應有部分均各為4 分之1 、己○○之應有部分均為8 分之
    4 。己○○已於40年1 月20日死亡，被告未○○○、孫賢
    、孫堂、孫榮、Ｅ○○○、Ｄ○○、Ｂ○○、Ｃ○○、
    丁○○、戊○○○、丑○○、寅○○、Ｇ○○○、Ａ○○○
    、子○○、巳○○、申○○○、地○○、宇○○、天○○、
    癸○○、宙○○、丙○○○、甲○○、午○○、辛○○、庚○○、壬○○、戌○○、亥○○、Ｆ○○、酉○○、卯○○
    、辰○○等34人為己○○之全部繼承人，繼承己○○就系爭
    土地之應有部分所有權。(二)兩造就系爭2 筆土地無不分割之
    約定，亦無不能分割之情形，惟就分割方法無法達成協議，
    為此訴請法院裁判分割共有土地。又原告願將系爭2 筆土地
    合併分割，並與被告玄○○就分得土地維持共有。並聲明：
    如主文第1 、2 項所示。
二、被告之抗辯：
  (一)被告玄○○部分：同意系爭2 筆土地合併分割，並同意分割
    後取得附圖所示編號132-Ｂ、134-Ｂ部分土地，繼續與原告
    維持共有。
  (二)被告子○○、戊○○○、丑○○、寅○○、Ｇ○○○、Ａ○○○、卯○○、丙○○○、甲○○、午○○、辛○○、庚○○、壬○○、戌○○、亥○○、Ｆ○○、酉○○、辰○○部
    分：同意系爭2 筆土地合併分割。
  (三)被告巳○○部分：同意系爭2 筆土地合併分割，並同意將附
    圖所示編號132-Ａ、134-Ａ部分由己○○之繼承人取得，附
    圖編號132-Ｂ、134-Ｂ部分由原告與被告玄○○取得。並聲
    明：原告之訴駁回。
  (四)被告宙○○、申○○○、地○○、宇○○、天○○、癸○○
    部分：希望能於現場勘驗後，再看如何分割。
  (五)其餘被告未○○○、孫賢、孫堂、孫榮、Ｅ○○○、
    Ｄ○○、Ｂ○○、Ｃ○○、丁○○等人均未於言詞辯論期日
    到場，亦未提出書狀作任何聲明或陳述。
三、本院之判斷：
  (一)按各共有人，得隨時請求分割共有物，但因物之使用目的不
    能分割或契約訂有不分割之期限者，不在此限；共有物之分
    割，依共有人協議之方法行之，不能協議時法院得依任何共
    有人之聲請，命以原物分配或變賣共有物以價金分配於各共
    有人，修正前民法第823 條第1 項、第824 條第1 項、第2
    項分別定有明文。次按耕地，指依區域計畫法劃定為特定農
    業區、一般農業區、山坡地保育區及森林區之農牧用地；每
    宗耕地分割後每人所有面積未達0.25公頃者，不得分割。但
    有下列情形之一者，不在此限：「四、本條例中華民國八十
    九年一月四日修正施行前之共有耕地，得分割為單獨所有。
    」農業發展條例第3 條、第16條第1 項但書第4 款定有明文
    。又繼承人有數人時，在分割遺產前，各繼承人對於遺產全
    部為公同共有；因繼承、強制執行、公用徵收或法院之判決
    ，於登記前已取得不動產物權者，非經登記，不得處分其物
    權，民法第1151條、第759 條分別定有明文。共有之不動產
    之共有人中一人死亡，他共有人請求分割共有物時，為求訴
    訟之經濟起見，可許原告就請求繼承登記及分割共有物之訴
    合併提起，即以一訴請求該死亡之共有人之繼承人辦理繼承
    登記後，與原告及其餘共有人分割共有之不動產（最高法院
    70年度第2 次民事庭會議決議意旨參照）。另分割共有物係
    以消滅共有關係為目的，故法院於裁判分割共有土地時，除
    因該土地內部分土地之使用目的不能分割（如共同使用之道
    路），或部分共有人明示願維持共有關係，或部分當事人因
    繼承關係須就分得之土地保持公同共有者外，即應將土地分
    配與各共有人單獨所有，不得創設新的共有關係。又兩筆土
    地之共有人及應有部分若非全部相同者，除經共有人全體同
    意外，法院不能任意予以合併分割（最高法院83年度台上字
    第2551號判決、91年度台上字第728 號判決要旨參照）。
  (二)原告主張系爭132 、134 地號土地為原告、被告玄○○、訴
    外人己○○所共有，應有部分比例為原告各4 分之1 、被告
    玄○○各4 分之1 、己○○各8 分之4 。其中己○○業於40
    年1 月20日死亡，其應有部分應由被告未○○○、孫賢、
    孫堂、孫榮、Ｅ○○○、Ｄ○○、Ｂ○○、Ｃ○○、丁○○、戊○○○、丑○○、寅○○、Ｇ○○○、Ａ○○○、
    子○○、巳○○、申○○○、地○○、宇○○、天○○、癸○○、宙○○、丙○○○、甲○○、午○○、辛○○、庚○○、壬○○、戌○○、亥○○、Ｆ○○、酉○○、卯○○、
    辰○○等34人繼承，而上開繼承人尚未就己○○之應有部分
    辦理繼承登記，業據其提出土地登記謄本、己○○之除戶戶
    籍謄本、繼承系統表及其全體繼承人之最新戶籍謄本在卷可
    佐（見本院卷第7 至9 頁、第39至81頁），自堪信為真實。
  (三)原告為系爭132 、134 地號土地共有人，系爭土地無因物之
    使用目的不能分割，或契約訂有不分割之情形，兩造復無法
    就分割方法達成協議，揆諸前揭法條及最高法院決議意旨，
    原告訴請法院命己○○之全體繼承人辦理繼承登記後，與原
    告、被告玄○○裁判分割共有之系爭土地，即屬正當，應予
    准許。查系爭2 筆土地於35年6 月19日總登記時，即登記為
    訴外人己○○與他人之共有耕地，原告與被告玄○○於67年
    6 月22 日 因買賣各取得4 分之1 應有部分，有土地登記謄
    本各2 份在卷可佐（見本院卷第7 、8 頁），是系爭2 筆土
    地屬農業發展條例89年1 月4 日修正施行前之共有耕地，自
    得分割為單獨所有。
  (四)系爭2 筆土地北面、西面為山壁，132 地號土地上大多為樹
    林、雜草；134 地號土地北側為樹林、雜草，南側地形平坦
    ，地面有碎石等情，業經本院會同苗栗縣通霄地政事務所（
    下稱通霄地政）測量人員現場履勘查明，並有本院98年3 月
    4 日勘驗筆錄1 份、當日所攝現場照片5 幀及通霄地政測量
    人員測繪之土地複丈成果圖在卷可佐（見本院卷第121 至12
    7 頁、第154 至155 頁）。本件原告主張分割方法為系爭2
    筆土地合併分割，附圖編號132-Ａ（面積697 平方公尺）、
    134-Ａ（面積9,962 平方公尺）部分，面積共10,659平方公
    尺，由己○○之全體繼承人按應繼分比例保持公同共有取得
    ；編號132-Ｂ部分面積4,376 平方公尺、134-Ｂ部分面積6,
    284 平方公尺，由原告與被告玄○○各按應有部分2 分之1
    保持共有取得。本院審酌系爭2 筆土地之部分地界毗鄰、使
    用分區及使用地類別相同，土地共有人及應有部分比例相同
    ，且原告與到庭之被告亦同意合併分割，認將系爭土地合併
    分割符合土地共有人之利益。另原告所採上開分割方案，以
    附圖所示Ｅ、Ｆ點連線為132 地號土地之分割線，原告與被
    告玄○○所分得132-Ｂ部分土地之地形較為方正，己○○之
    繼承人所分得132-Ａ、134-Ａ部分土地得以合併利用。再者
    ，附圖Ｅ點為系爭2 筆土地北面、西面山壁之中間位置，以
    E 點為分割點，附圖編號132-Ｂ部分土地與132-Ａ、134-Ａ
    部分土地，所分配北面、西面臨山壁土地之比例大致相同，
    該不利使用部分之土地，由原告、被告玄○○與己○○繼承
    人依應有部分比例平均分配，對全體共有人較為公平。原告
    及被告玄○○亦明示願意就分得土地維持共有，故本院復參
    酌上開書證，考量系爭2 筆土地現行使用情況、各共有人應
    有部分比例所分得土地面積、當事人意願及前揭最高法院判
    決意旨等，認原告所提之分割方案，應屬適切公允，爰判決
    如主文第1 、2 項所示。
四、訴訟費用負擔之依據：查分割共有物具非訟事件之性質，分
    割共有物之方法，本應由法院斟酌何種分割方法得兼顧共有
    物之經濟效益及兩造利益，不因何造起訴而有不同，故原告
    請求分割之訴雖有理由，惟關於訴訟費用負擔，應以共有人
    各按其權利比例負擔，方屬事理之平，爰併諭知訴訟費用之
    負擔如主文第3 項所示。
五、據上論結，本件原告之訴為有理由，依民事訴訟法第385 條
    第1 項前段、第80條之1 、第85條第2 項，判決如主文。
中    華    民    國    98    年    5     月    27    日
                  民事庭法  官  吳國聖
以上正本係照原本作成。
如對本判決上訴，須於判決送達後20日內向本院提出上訴狀。
                        書記官  葉俊宏
中    華    民    國    98    年    5     月    27    日


司法院資訊處製作；財團法人民間司法改革基金會備份。
